【裁判字號】    99,易,145
【裁判日期】    990610
【裁判案由】    背信
【裁判全文】
臺灣雲林地方法院刑事判決               99年度易字第145號
公  訴  人  臺灣雲林地方法院檢察署檢察官
被      告  乙○○
選任辯護人  吳信吉律師
上列被告因背信案件，經檢察官提起公訴（98年度偵續字第70號
），本院判決如下：
    主  文
乙○○無罪。
    理  由
一、公訴意旨略以：被告乙○○與甲○○、黃水池、黃水在、呂
    美郎等人，於民國81年7 月間共同出資買受嘉義縣六腳鄉○
    ○○段兩溪小段404 及405 號農地兩筆，由被告乙○○取得
    0.18495 公頃之持分、甲○○取得0.2466公頃之持分、黃水
    池取得0.1233公頃之持分、黃水在及呂美郎共同取得0.1849
    5 公頃之持分，然因當時法律規定農地買賣之買受人必須具
    自耕農身分，渠等遂約定將上開農地信託登記於具有自耕農
    身分之被告乙○○名下，並為確保實際所有權人之權利，被
    告乙○○於81年11月12日簽立上開農地買賣之覺書，內容載
    明：「經各人之同意，以本人之名義提出登記，但本人絕對
    負有善意保管之責任，並承認各人應得額，非經各人之同意
    不得另行出賣抵押或其他是以妨害等情事發生，如有不實，
    願負一切法律及賠償責任」。詎被告乙○○明知上開土地為
    其與甲○○、黃水池、黃水在、呂美郎等人共有，非經全體
    共有人同意，不得將該地移轉登記予他人，竟意圖為他人不
    法之利益，於94年間某日，未經該地之共有人甲○○、黃水
    池、呂美郎之同意，即將其中第404 號土地（以下簡稱系爭
    土地) 之土地所有權狀、印鑑證明及印鑑交付給不知情之李
    林玉碧、李秋芬將該地於95年1 月20日移轉登記於甲○○之
    子李向榮名下而違背其任務，致生損害於甲○○之利益。因
    認被告涉犯刑法第342 條第1 項背信罪嫌云云。
二、按犯罪事實應依證據認定之，無證據不得認定犯罪事實，不
    能證明被告犯罪者，應諭知無罪之判決，刑事訴訟法第154
    條第2 項、第301 條第1 項分別定有明文。又刑事訴訟法第
    161 條第1 項規定：檢察官就被告犯罪事實，應負舉證責任
    ，並指出證明之方法。因此，檢察官對於起訴之犯罪事實，
    應負提出證據及說服之實質舉證責任。倘其所提出之證據，
    不足為被告有罪之積極證明，或其指出證明之方法，無從說
    服法院以形成被告有罪之心證，基於無罪推定之原則，自應
    為被告無罪判決之諭知，最高法院92年臺上字第128 號判例
    意旨可資參照。另按「刑法第三百四十二條之背信罪，以有
    取得不法利益或損害本人利益之意圖為必要。若無此意圖，
    即屬缺乏意思要件，縱有違背任務之行為，並致生損害於本
    人之財產或其他利益，亦難律以本條之罪。」最高法院30年
    上字第1210號亦著有判例意旨足供依循。
三、檢察官認被告涉有上開罪嫌，無非係以告訴人甲○○於警詢
    及偵查中之指訴、證人黃水池、黃水在、呂美郎、林嘉榮、
    李向榮、李林玉碧、李秋芬及李清地等人於警詢及檢察官訊
    問時具結所為之證述、被告黃福明書立之覺書影本1 紙、嘉
    義縣六腳鄉○○○段兩溪小段404 地號之土地所有權狀、土
    地登記第二類謄本、財政部臺灣省中區國稅局贈與稅繳清證
    明書、土地登記申請書、土地買賣所有權移轉契約書、嘉義
    縣六腳鄉農業用地作農業使用證明書等附卷可證為其論據。
    訊據被告固坦承有與告訴人甲○○及黃水池、黃水在、呂美
    郎等人合買上開2 筆土地，嗣後並將系爭土地之土地所有權
    狀、印鑑證明及印鑑交付給告訴人甲○○之妻女李林玉碧、
    李秋芬後，由其2 人將系爭土地之土地所有權於95年1 月20
    日移轉登記於甲○○之子李向榮名下，惟堅決否認有何背信
    犯行，辯稱：於94年間某日告訴人之配偶李林玉碧及女兒李
    秋芬至伊住處向伊索取土地所有權狀，其女兒當場打電話給
    告訴人，經伊向告訴人確認其同意將土地移轉登記予李向榮
    後，伊才將土地所有權狀，印鑑證明及印鑑交付予林玉碧、
    李秋芬；另伊有告知黃水在，且伊所留之另1 塊土地之面積
    ，已足夠分予黃水在及呂美郎，而未通知呂美郎，又伊以為
    黃水池的持分與甲○○是合在一起的，且已依甲○○之意登
    記於李向榮名下，而伊不認識黃水池，在無法通知情形下，
    故未通知黃水池等語。經查：
(一)、系爭土地係由被告、告訴人甲○○及黃水池、黃水在、呂美
    郎等人共同買受，並協議登記予被告名下，為被告所坦承，
    並據告訴人甲○○指訴、證人黃水池、黃水在、呂美郎證述
    屬實，堪信為真實。惟本件被告自始即辯稱：係經告訴人甲
    ○○女兒李秋芬當場打電話給告訴人，於電話中經告訴人同
    意後，始將土地所有權狀、印鑑證明及印鑑交付予告訴人之
    配偶李林玉碧及女兒李秋芬，由其配偶及女兒委託代書，將
    系爭土地移轉登記與李向榮等情（詳98年度偵字第580 號偵
    查卷第21頁），核與證人李林玉碧、李秋芬及李向榮於檢察
    官偵訊時以證人身分具結所為之證述相符，另證人李清地亦
    證稱：當時要過戶時，是我妹妹載我媽媽去跟乙○○講的，
    好像是去乙○○住的地方找他的。（詳98年度偵續字第70號
    偵查卷第39頁），是本件被告是否未經告訴人甲○○之同意
    ，即將系爭土地之土地所有權狀等物交付予告訴人之配偶及
    女兒，而將系爭土地移轉登記予告訴人之子李向榮名下，已
    非無疑。
(二)、證人黃水池於96年間已向告訴人請求返還投資上開土地之投
    資款510 萬元，並於96年底以告訴人為相對人向本院民事簡
    易庭聲請本票裁定強制執行，於97年1 月16日取得法院准予
    強制執行之裁定後，即據以聲請強制執行，告訴人為阻止強
    制執行，即以證人黃水池及蔡林雀為被告，委託律師李金澤
    為訴訟代理人於97年初，向本院北港簡易庭提出確認本票債
    權不存在之訴，經本院北港簡易庭於97年8 月6 日以97年度
    港簡字第86號民事判決將原告之訴駁回後而確定，此有本院
    上開民事裁定及判決各1 份附卷可證，足證告訴人最遲於96
    年底即知系爭土地被過戶至李向榮名下之事實，告訴人若真
    係未同意被告將系爭土地被過戶至李向榮名下，何以會遲至
    一年後之98年1 月初始向臺灣雲林地方法院檢察署檢察官提
    出對被告背信之告訴？實令人懷疑告訴人是否真未同意被告
    將系爭土地過戶至李向榮名下？又是否係因黃水池聲請強制
    執行告訴人之祖產，因被告不幫忙其協調李向榮出面處理，
    告訴人才告被告？是由告訴人提出告訴之時機及其證述確有
    部分與事實不符之處（如明明有對黃水池及蔡林雀提出確認
    本票債權不存在之訴，卻於本院為否認之證述），更令本院
    懷疑本件被告是否真係未經告訴人甲○○之同意，即將系爭
    土地之土地所有權狀等物交付予告訴人之配偶及女兒，而將
    系爭土地移轉登記予告訴人之子李向榮名下。
(三)、又證人黃水在於偵查中結證證稱：被告有口頭向伊說要將系
    爭土地移轉登記予李向榮，伊說伊的部分要留著，不要登記
    超過等語（詳98年度偵續字第70號偵查卷第46頁），已足以
    證明被告事先有告知黃水在；雖證人呂美郎、黃水池均證稱
    ：被告沒有經過伊等之同意即將土地移轉登記與李向榮等語
    。惟被告辯稱：伊所留之另1 塊土地之面積，已足夠分予黃
    水在及呂美郎，而未通知呂美郎，又伊以為黃水池的持分與
    甲○○是合在一起的，且已依甲○○之意登記於李向榮名下
    ，而伊不認識黃水池，在無法通知之情形下，故未通知黃水
    池等語，已如上述，是被告所辯非全與常理、常情不符，且
    對照事後呂美郎、黃水池均未對被告提出背信之告訴，黃水
    池更證稱：（系爭土地）甲○○占二分之一，伊分甲○○持
    分的三分之一，其他的共有人伊不認識。（詳98年度偵續字
    第70號偵查卷第34頁），另黃水池所有之行動皆針對甲○○
    ，足證被告之認知與黃水池主觀之認知相同，益證本件縱使
    被告未經其餘共有人呂美郎、黃水池之同意，即將土地所有
    權狀、印鑑證明及印鑑交付予甲○○之配偶及女兒，而將系
    爭土地移轉登記予告訴人之子李向榮名下，亦難以確認被告
    有為自己或第三人取得不法利益或損害本人利益之主觀意圖
    。
(四)、證人李清地於98年12月30日檢察官偵訊時已先證稱：（檢察
    官問：有沒有經過甲○○的同意？）不清楚。雖後又證稱：
    他不同意過給李向榮，他比較同意過給我。（詳98年度偵續
    字第70號偵查卷第39頁、第40頁），惟其前後證述不一，已
    難採信何者為真？其證述之證明力極低，且其後所證述之他
    不同意過給李向榮，他比較同意過給我之說詞，較像是其自
    己主觀之意見而非甲○○表示之意思，在證據取捨上較不可
    採。
(五)、另證人林嘉榮之證述、被告黃福明書立之覺書影本1 紙、嘉
    義縣六腳鄉○○○段兩溪小段404 地號之土地所有權狀、土
    地登記第二類謄本、財政部臺灣省中區國稅局贈與稅繳清證
    明書、土地登記申請書、土地買賣所有權移轉契約書、嘉義
    縣六腳鄉農業用地作農業使用證明書等，僅能證明系爭土地
    係由被告、告訴人甲○○及黃水池、黃水在、呂美郎等人共
    同買受，並協議登記予被告名下及被告後來有將土地所有權
    狀、印鑑證明及印鑑交付予甲○○之配偶及女兒，而將系爭
    土地移轉登記予告訴人之子李向榮名下之事實，尚不能證明
    被告有為本件檢察官所指之背信犯行。
四、綜上所述，被告上開行為，主觀上有無意圖為自己或第三人
    取得不法利益或損害本人利益之主觀意圖，及客觀上是否有
    未經告訴人甲○○同意，即將土地所有權狀、印鑑證明及印
    鑑交付予甲○○之配偶及女兒，而將系爭土地移轉登記予告
    訴人之子李向榮名下之犯行，公訴人所提出之證據，或其指
    出證明之方法，未能使本院之心證達到確信其為真實之程度
    ，就被告是否涉犯本件犯行，仍有合理懷疑之存在，揆諸前
    揭法條及判例意旨，自應為被告無罪判決之諭知。
據上論斷，依刑事訴訟法第301條第1項，判決如主文。
本案經檢察官陳詠薇到庭執行職務。
中    華    民    國    99    年    6     月    10    日
                  刑事第三庭  審判長法  官  林輝煌
                                    法  官  蕭雅毓
                                    法  官  張文俊
以上正本證明與原本無異。
如不服本判決，應於收受送達後10日內，向本院提出上訴書狀，
並應敘述具體理由；其未敘述上訴理由者，應於上訴期間屆滿後
20日內，向本院補提理由書（均須按他造當事人之人數附繕本）
，「切勿逕送上級法院」。告訴人或被害人如對於本判決不服者
，應具備理由請求檢察官上訴，其上訴期間之計算係以檢察官收
受判決正本之日期為準。
                                    書記官  金雅芳
中    華    民    國    99    年    6     月    10    日

司法院資訊處製作；財團法人民間司法改革基金會備份。
